臺灣高雄地方法院刑事判決　　　　　　　　　　　　　九十年度易字第二五四六號
　　公　訴　人　臺灣高雄地方法院檢察署檢察官
　　被　　　告　己○○
　　　　　　　　戊○○○
　　共　　　同
　　選任辯護人　謝秋蘭　　律師
右列被告因詐欺案件，經檢察官提起公訴（八十九年度偵字第二二八七九、二三四八
六號），本院判決如左：
    主  文
己○○、戊○○○均無罪。
    理  由
一、公訴意旨略以：被告己○○係耀宏貿易有限公司（下稱耀宏公司）之負責人，明
    知自己已無清償能力，仍基於為自己不法所有之概括犯意，先於民國八十九年一
    月中旬，持發票人為耀宏公司、面額分別為新台幣（下同）十六萬五千元一百元
    及二十六萬五千元之支票各一紙，至君捷公司貿易有限公司（下稱君捷公司）負
責人丙○○處，向丙○○騙取發票人為君捷公司之同額支票二紙使用，致丙○○
    不疑有他而借予之，詎事後被告己○○持該二紙騙得之支票向高點公司借款，高
    點公司並持該二紙公司向君捷公司追償，惟被告己○○簽發之前開耀宏公司支票
    屆期經提示均遭拒絕付款，被告己○○又避不見面，丙○○始知受騙。被告己○○復與其妻即被告戊○○○明知二人已無償還能力，仍共同承前開之犯意，於同
    年一月間，至從事保險業之友人即告訴人丁○○處，簽發發票人為己○○（起訴
    書誤載為丙○○）、發票日為同年一月二十四日、票號為四一八七三號之支票予
    丁○○，佯稱欲以此張支票向告訴人丁○○購買人壽保險，並稱唯恐於發票日前
    尚乏現金存入銀行，而要求告訴人丁○○先借予二十萬元以使該紙支票兌現，告
    訴人丁○○不疑有他而如數借之，詎被告二人事後竟未依約將該二十萬元之現金
    存入支票帳戶，致該支票遭退票，被告二人遂共同簽發面額為二十萬元之本票一
    紙換回該張支票，告訴人丁○○始知受騙，因認被告二人均涉犯刑法第三百三十
    九條第一項詐欺罪嫌。
二、按犯罪事實應依證據認定之，無證據不得推定其犯罪事實；又不能證明被告犯罪
    ，應諭知無罪之判決。刑事訴訟法第一百五十四條及第三百零一條分別定有明文
    。又按刑事訴訟法上所謂認定犯罪事實之證據，係指足以認定被告確有犯罪行為
    之積極證據而言，如未能發現相當證據或證據不足以證明，自不能以推測或擬制
    之方法，以為裁判基礎，最高法院二十九年上字第三一０五號及四十年台上字第
    八十六號分別著有判例；而認定不利於被告之事實，須依積極證據，苟積極證據
    不足為不利被告之認定時，即應為有利於被告之認定，更不必有何有利之證據，
    亦有最高法院三十年上字第八一六號判例可資參照。若證據資料在經驗科學上或
    論理法則上尚有對被告較為有利之存疑，而無從依其他客觀方法排除此項合理之
    可疑，即不得以此資料作為斷罪之基礎，且刑事訴訟制度受「倘有懷疑，則從被
    告之利益為解釋」、「被告應被推定為無罪」之原則所支配，故得為訴訟上之證
    明者，無論為直接或間接證據，須客觀上於一般人均不致有所懷疑而達於確信之
    程度者，始可據為有罪之認定，倘其證明尚未達於「確信」之程度，而有合理可
    疑存在時，即難據以為被告不利認定，換言之，在法律判斷上，即不能為被告有
    罪之認定。
三、公訴人認被告二人涉犯刑法第三百三十九條第一項詐欺罪嫌，無非係以告訴人君
    捷公司代理人丙○○、告訴人丁○○二人之指訴，及支票影本為其論罪之依據，
    訊據被告二人堅決否認有何詐欺犯行，被告己○○辯稱：自八十七年二月二十四
    日起起即與告訴人君捷公司代理人丙○○有多次交換票據之情形，通長期所簽發
    支票之支票期會較丙○○所簽發之票期早一星期至十天，其向丙○○借上開二紙
    支票後，於八十九年三月一日之票載發票日前，為顧及告訴人君捷公司之票信即
    已先做處理，而償還高點公司二十五萬元，顯見其實無詐騙意圖，又其自八十八
    年起即與告訴人丁○○有借貸關係，每次借款均預扣月息三分，最後一次借款係
    在八十九年一月十三日，告訴人丁○○所稱為繳納保險費而交付之前開二十萬元
    支票，實係其與告訴人丁○○協議還款時簽發，與保險費無關，再其妻即被告戊○○○對於其與告訴人間之金錢往來根本不知情，與其即無何犯意聯絡可言等語
    ；被告戊○○○辯稱：其在新光醫院上班，並未插手被告己○○之財務，又保險
    部分均由被告己○○與告訴人丁○○洽談，其對於保險內容並不清楚等語。
四、經查：
  (一)被告己○○自八十七年三月間起，即與告訴人君捷公司代理人丙○○陸續有換票
    使用情形一節，為被告己○○供述明確，且有高雄縣鳳山市農會九十年八月二十
    四日鳳市農老字第一二一六號函暨所附之存款餘額紀錄、高雄區中小企業銀行九
    十年十月二十五日九十高企銀鎮東字第一三九號函暨所附之支票正反面影本附卷
    可稽，告訴人君捷公司代理人丙○○亦陳稱確實與被告有小額調票行為等語在卷
    ，應足認被告與告訴人君捷公司間有長期間換票據使用情形；又被告己○○曾將
    向告訴人君捷公司代理人丙○○交換，發票人為君捷公司、票號為ＡＡ0000
    000及ＡＡ0000000號、面額分別為二十六萬五千元及十六萬五千一百
    元、發票日期分別為八十九年三月八日、三月五日之支票二紙，交付予高點公司
    做為借款之擔保，而於該二紙支票票載發票日前之三月一日即向高點公司清償二
    十五萬元整，並請求高點公司暫不將該二紙支票提示兌現等情，有當時擔任高點
    公司業務員之甲○○出具之收據一紙附卷可稽，且經證人甲○○於本院審理中證
    稱：被告己○○曾向高點公司借款而以本票及君捷公司之支票擔保，該筆款項被
    告曾償還一部分，剩下十八萬元未清償，因被告有償還部分款項，從而開立收據
    一紙予被告己○○收執等語在卷，顯見被告己○○供稱於丙○○所交付之支票票
    載發票日前，即向高點公司償還部分款項，請求高點公司暫不提示兌現支票，以
    維護君捷公司票信等語應屬可採。則由被告己○○與告訴人君捷公司間有長期換
    票使用情形，此次亦係依循先前借票使用之例而交換票據使用之情，參以被告己○○於借票後於票載發票日前，即已竭力處理與高點公司之債務，請求高點公司
    暫緩提示告訴人君捷公司之支票，而冀求顧及告訴人君捷公司之票信，尚難認告
    訴人君捷公司代理人丙○○當時係因受騙而交付支票，亦難認被告己○○確有施
    用詐術之行為。至被告己○○所交付予告訴人君捷公司代理人丙○○之支票雖於
    票載發票日（八十九年二月二十七日、三月二日）前之同年二月二十五日遭拒絕
    往來，然此二張支票乃係被告己○○於同年一月中旬與告訴人君捷公司代理人丙○○交換之情，為告訴人君捷公司代理人丙○○所不否認，且載明於告訴狀內，
    被告己○○交付支票時既未遭拒絕往來，顯見其當時票信尚佳，從而自難以該支
    票日後遭退票而認被告己○○當時有施用詐術之行為。
  (二)又告訴人丁○○曾以執有被告二人共同簽發之本票五紙面額共計一百零五萬三千
一百元，向法院聲請核發支付命令，告訴人丁○○嗣後復以該五張本票加上另一
    紙三十萬元之本票，向本院聲請本票裁定等情，有支付命令申請書、支票影本、
    本院八十九年度促字第四五六五二號支付命令、本院八十九年度票字第一五五六
    ０號裁定附卷為憑，且經本院調取八十九年度雄簡字第二八一五號給付票款案件
    卷宗核閱無訛，告訴人丁○○並陳稱：本院八十九年度票字第一五五六０號裁定
    所載金額一百三十五萬三千一百元始為被告己○○所積欠之債務總額（見本院卷
    (一)九十年十一月二十二日審判筆錄），因其有幫被告己○○繳納利息，從而有向
    被告己○○收取利息（見本院卷(二)九十一年二月二十一日審判筆錄）在卷，而被
    告己○○曾分別於八十八年十二月十五日、十二月二十八日、九十年一月十三日
    向告訴人丁○○借款三十萬元、四十萬元、三十萬元，告訴人丁○○均以電匯方
    式匯入耀宏公司高雄區中小企業銀行帳戶，復曾於八十八年十二月間向告訴人丁○○交換票據二張，金額總計為三十萬五千一百元，嗣後被告張耀文所簽發之支
    票於八十九年二月十五日、二十五日跳票而未兌現，雙方乃於八十九年二月間協
    調債務，由被告己○○、戊○○○二人共同簽發面額總計為一百三十五萬三千一
    百元之本票六紙（內含本票到期日之利息四萬八千元）予告訴人丁○○等情，則
    為被告己○○陳明在卷，並有高雄區中小企業銀行九十一年三月二十九日九十一
    高企銀鎮東字第五十一號函暨所附之耀宏公司銀行帳戶往來明細資料一份、被告
    所整理之積欠告訴人丁○○債務明細資料、中興商業銀行支票存款票據退票記錄
    查詢單等附卷可佐，被告己○○所提出計算之欠款金額金額核與告訴人丁○○所
    稱欠款金額相符，被告己○○前開所稱於八十八年十二月十五日、十二月二十八
    日、九十一年一月十三日之借款加上八十八年十二月間交換二張票據日後未兌現
    金額，再加上所簽發本票到期日之利息，總額既已與告訴人丁○○所稱之欠款總
    額相符，則何來被告己○○、戊○○○於八十九年一月二十一日以購買保險為由
    再向告訴人丁○○借款二十萬元之有？如確有該筆借款，告訴人丁○○何以未於
    八十九年二月間協調債務時，一併要求被告二人就此部分簽發本票？再證人乙○○雖於本院審理中證稱曾於八十九年一月間與被告己○○一同去向告訴人丁○○
    拿錢，然經本院訊之該筆款項用途，其證稱因被告己○○與其換票，其所簽發之
    支票已兌現，被告所簽發之支票未兌現，從而將該筆款項拿去兌現票據，惟其並
    無法提出證據證明究係兌現何張票據，而訊之被告己○○則否認曾與證人乙○○
    一同前去向告訴人丁○○拿取現款，從而無從證明證人乙○○所為證言屬實，是
    尚難以此證詞作為被告二人曾於八十九年一月間向告訴人丁○○拿現金之證據。
    綜上，本件實無證據證明告訴人丁○○所稱被告二人以購買保險為名向其詐騙二
    十萬元現金之指訴與事實相符而堪採信。
  (三)綜上所述，被告己○○並無向告訴人君捷公司代理人丙○○施用詐術借款之行為
    ，告訴人丁○○之指訴又查無證據證明與事實相符，本院亦復查無其他積極證據
    足資審認被告有何公訴人所指之詐欺犯行，揆諸前揭法條、判例意旨及說明，依
    法自應為被告二人無罪之諭知。
據上論斷，應依刑事訴訟法第三百零一條第一項，判決如主文。
中      華      民      國    九十一    年      八      月     十六     日
                                  臺灣高雄地方法院刑事第一庭
                                          法  官  黃  悅  璇
右正本證明與原本無異。
如不服本判決，應於判決送達後十日內，向本院提出上訴狀。
                                          書記官  沈      蘊
中    華    民    國      九十一      年      八      月      二十      日
